臺灣高等法院刑事判決　　　　　　　　95年度上訴字第4256號
上　訴　人
即　被　告　甲　○
上列上訴人即被告因偽造文書案件，不服臺灣臺北地方法院九十
四年度訴字第八０六號，中華民國九十五年九月二十七日第一審
判決（起訴案號：臺灣臺北地方法院檢察署九十四年度偵緝字第
三五七號），提起上訴，本院判決如下：
    主  文
上訴駁回。
    事  實
一、甲○前因詐欺案件，經臺灣臺北地方法院於民國八十九年十
    一月二十九日以八十三年訴字第二一一五號判決判處有期徒
    刑六月，並經本院於八十四年八月八日以八十四年度上易字
    第六０二號判決駁回上訴確定，同年十月十六日易科罰金執
    行完畢（於本案構成累犯）。另因妨害自由案件，經臺灣臺
    北地方法院於九十年十二月十三日以八十九年度自字第一０
    四四號判決判處有期徒刑五月，經本院駁回上訴確定，於九
    十一年七月十七日易科罰金執行完畢。其明知林雲卿、何玉
    、辛向華、高堅凱（原名高鄉義）並未同意擔任「德卿機
    械股份有限公司」（下稱德卿公司）之董事長、董事或監察
    人，竟與陳宏澤（原名陳良民，已歿）共同基於偽造私文書
    及行使偽造私文書之犯意聯絡，於八十九年三月間某日，擅
    自將陳良民以不詳方法取得之林雲卿、何玉、辛向華、高
    堅凱之身分證影本，交由不知情之張伊茹多次在其位於臺北
    市○○路三十六號三樓「捷明會計事務所」內，於不詳時間
    製作登載林雲卿、何玉、辛向華、高堅凱為股東、董事出
    席會議選任董事、董事長等不實事項之股東名簿、董監事名
    單、股東會議事錄、董事會議事錄等文件，並在德卿公司之
    變更登記申請書及董事會議事錄、董事會議簽到簿上，分別
    使不知情之人代刻印章，而偽造「林雲卿」、「何玉」、
    「辛向華」、「高鄉義」之印文後，持向經濟部商業司辦理
    公司董事長、董事、監察人變更登記而行使之，足生損害於
    林雲卿、何玉、辛向華、高堅凱及主管機關對公司登記資
    料管理之正確性。
二、案經臺灣臺北地方法院檢察署檢察官自動檢舉偵查起訴。
    理  由
壹、程序方面：
    按被告以外之人於審判外之言詞或書面陳述，除法律有規定
    者外，不得作為證據；又被告以外之人於審判外之陳述，雖
    不符合同法第一百五十九條之一至第一百五十九條之四之規
    定，但經當事人於審判程序同意作為證據，法院審酌該言詞
    陳述或書面陳述作成時之情況，認為適當者，亦得為證據。
    當事人、代理人或辯護人於法院調查證據時，知有第一百五
    十九條第一項不得為證據之情形，而未於言詞辯論終結前聲
    明異議者，視為有前項之同意，刑事訴訟法第一百五十九條
    第一項及第一百五十九條之五分別定有明文。經查，本判決
    下列所引用之各該被告以外之人於審判外之陳述（包含書面
    陳述），除公務員職務上製作之紀錄文書，並無顯不可信之
    情況，依刑事訴訟法第一百五十九條之四第一款規定，有證
    據能力外，其餘亦屬傳聞證據部分，檢察官於本院準備程序
    及審判期日中均明示同意此部分之證據有證據能力，被告於
    原審亦同意有證據能力，且迄至言詞辯論終結前亦未撤回前
    開同意，本院審酌上開證據資料製作時之情況，尚無違法不
    當及證明力明顯過低之瑕疵，亦認為以之作為證據應屬適當
    ，故揆諸前開規定，爰依刑事訴訟法第一百五十九條之五規
    定，認前揭證據資料均有證據能力，合先敘明。
貳、實體方面：
一、上訴人即被告甲○於本院審理中均未到庭，其於原審審理中
    則否認被訴偽造文書之犯行，辯稱：我認識陳良民，他本來
    是會計師，我不知道有「德卿」這家公司，我沒拿「德卿公
    司」的資料給張伊茹辦登記（原審卷第二十九頁反面參照）
    ；後又承認該家公司（即德卿公司）為其經張伊茹告知要結
    束營業後，介紹陳良民以二十萬元之代價向張伊茹購買云云
    （原審卷第五十八頁反面參照）。
二、惟查：
  　（一）德卿公司於八十七年十二月十七日完成設立登記，八
    　　　十九年三月二十四日申請將董事長變更為劉海晏，董
　　　　　事變更為林雲卿、辛向華，地址亦改為臺北市○○路
　　　　　一０二號十三樓，經臺北市政府建設局於同年五月十
　　　　　八日核准變更登記。又於八十九年七月十七日申請將
　　　　　董事變更為林雲卿、莊應宗，監察人改為何玉，地
　　　　　址改為臺北市○○○路○段一八四號八樓之三，經臺
　　　　　北市政府建設局於同年八月十日核准變更登記。八十
　　　　　九年九月七日再度申請將地址改為臺北市○○○路○
　　　　　段一○三號四樓，經臺北市政府建設局於同年九月三
　　　　　十日核准變更登記。八十九年十月二十一日申請變更
　　　　　地址後，旋於同年十月二十六日撤回申請，並於同年
　　　　　十一月二日又申請變更地址為臺北市○○○路○段五
　　　　　十九號七樓之四，經臺北市政府建設局於同年十一月
　　　　　十五日核准變更登記。繼而於九十年三月十六日申請
　　　　　將董事長變更為瞿秀銓，經臺北市政府建設局於同年
　　　　　三月二十九日核准變更登記等情，有該局掌管之德卿
　　　　　機械有限公司案卷卷內資料可參（證物外放），應無
　　　　  疑義。
　　（二）被告於原審九十五年五月十日審理時供稱：八十八年
　　　　　十月張伊茹跟我說，有一家德卿公司要結束營業，問
　　　　　我要不要買，我沒有買，就介紹陳良民給張伊茹認識
  　　　　，由陳良民用二十萬元向張伊茹買下德卿公司，他們
　　　　　後面如何辦手續，我都沒參與。張伊茹問我是否要買
　　　　　德卿公司的時候有跟我說，德卿公司有申請一百張空
　　　　　白支票，等公司變更手續完成，銀行帳戶的負責人也
  　　　　更名完畢之後，這一百張空白支票也會一起交給我，
　　　　　後來張伊茹也沒有把這一百張支票過戶給陳良民，我
　　　　　介紹這一件賺了五萬元，所以事實上張伊茹是用二十
　　　　　五萬元賣給陳良民，五萬元是張伊茹給我的傭金。我
　　　　　從來沒有向合作金庫申請支票，當時德卿公司申請的
　　　　　支票是臺北區中小企銀，張伊茹沒通知我去銀行辦帳
　　　　　戶過戶手續，我還是負責人時領用的支票我也沒交給
  　　　　張伊茹，還在我手上（後又稱）是哪一家銀行我記錯
　　　　　了，張伊茹確實有跟我說有一百張空白支票要跟公司
　　　　　一起過戶等語（原審卷第五十八頁反面參照）。
　　（三）而證人即辦理本件變更登記所有手續之張伊茹於原審
　　　　　審理時證稱：洪成德要結束公司，當時我告訴他，結
　　　　　束公司要付一萬元手續費，如果他把公司轉讓給別人
　　　　　，可以拿到三萬元，而且公司負責人、股東都會換成
　　　　　別人，他也不會有任何法律上的責任。因為一個公司
　　　　　成立的手續費約需二萬五千元到三萬元，由購買這家
　　　　　公司的人支付。甲○之前有一家餐廳是我幫他處理會
　　　　　計事務，他有告訴我，若有人公司經營不下去的話，
　　　　　要告訴他，他想要承接一家公司。洪成德要結束公司
　　　　　時，我說有一個客戶要去大陸，公司沒法繼續經營下
　　　　　去，我問他是否要承接這家公司，甲○就說「好啊，
          好啊，很好」，我說我會把公司的登記程序及發票都
          弄好再交給他。辦理完畢之後，我正常都是交付經濟
　　　　　部執照、公司登記證、購票證、發票章等，應該是交
　　　　　給甲○的助手葉先生，甲○很少出面，他好像陸續給
　　　　　我十萬元，現金或支票我忘了。本件變更登記，我交
　　　　　付洪成德的三萬元是甲○給我，我再轉交給洪成德。
　　　　　五月十八日這次的變更登記董事林雲卿、莊應宗、何
　　　　　玉等三人是甲○寫一張單子給我，上面有寫誰當董
　　　　　事長、董事、監察人，至於他們有無同意，我無法知
　　　　　道，因為他們委託甲○，甲○請葉先生拿這幾個人身
　　　　　分證的正、反面影本過來給我，印章是委託我代刻的
　　　　　，那時候不需要簽名，所以都用蓋章，我沒跟陳良民
　　　　　碰過面，都是跟甲○接洽，我印象中是在一個餐廳跟
　　　　　甲○談，公司負責人是何人，都是由甲○決定的，甲
　　　　　○再請一個葉先生拿劉海晏的身分證給我辦的，我根
　　　　　本沒見過劉海晏。八十九年七月五日會議紀錄之後都
　　　　　不是我辦的，我記得當時把股東分二次變更後，就已
　　　　　把資料交給承接的人（原審卷第一０七頁至第一一０
　　　　　頁參照）等語。由此可知，張伊茹於知悉洪成德欲終
　　　　　結德卿公司時，將該項訊息告知被告，並親自與其洽
　　　　　談，被告遂將劉海晏、林雲卿、何玉、辛向華、高
　　　　　堅凱等人之身分證影本交給助手「葉先生」，由其轉
　　　　　交張伊茹辦理變更登記之相關手續，包括代刻印章、
　　　　　製作變更登記申請書及相關資料，所有費用亦均為被
  　　　　告支付，張伊茹則代為辦理八十九年五月十八日該次
　　　　　將董事長變更為劉海晏，董事變更為林雲卿、辛向華
　　　　　，地址改為臺北市○○路一０二號十三樓之手續。
　　（四）依張伊茹提出之捷明會計事務所辦理德卿公司變更登
　　　　　記時之相關文件觀之（另列卷宗），該所之流程表中
　　　　　記載，八十九年三月二十七日詢得被告之行動電話及
  　　　　公司電話號碼，同年四月二十五日之後六月九日之前
　　　　　，與被告聯絡某事項（內容無法辨識），被告並於八
　　　　　十九年三月十七日於「公司讓渡合約書」中簽名，代
  　　　　表受讓德卿公司之事實，且被告亦自承至今仍持有德
　　　　　卿公司之支票，足認於張伊茹受託辦理德卿公司變更
　　　　　登記期間，確有與被告聯絡，並由被告買受德卿公司
  　　　　。另依前述流程表之記載僅至八十九年六月十九日為
　　　　　止，且於八十九年五月十八日該次變更登記完成後即
　　　　　無其他資料等事實，參以證人張伊茹之證言，足證被
　　　　　告委請張伊茹辦理變更登記之次數，僅八十九年五月
　　　　　十八日完成變更登記，至八十九年七月十七日該次申
  　　　　請及其前後所有相關手續均非張伊茹辦理，是其所證
　　　　　述之內容應可採信，足證本件確由被告提供劉海晏、
　　　　　林雲卿、何玉、辛向華、高堅凱等人之身分證影本
　　　　　及董事監察人名單等資料予張伊茹，委託其辦理變更
          登記。
　　（五）依前述公司讓渡合約書內所載，被告於八十九年三月
　　　　　十七日前，即已給付五萬元予張伊茹，簽約當天又給
　　　　　付現金八萬五千元，支票一萬五千元而全數付清，合
　　　　　計給付張伊茹之金額十五萬元，足認被告確有給付報
　　　　　酬予張伊茹。另依證人即曾任德卿公司董事長之劉海
　　　　　晏於本院九十五年五月十日審理時證稱：公司剛成立
　　　　　時，我有請何玉擔任公司股東，他也有同意，其他
　　　　　人都是總經理陳良民找來的，我不認識，公司的變更
　　　　　登記也是由陳良民去處理的，我不知道是向哪一位會
　　　　　計師辦理的。董事會議紀錄是陳良民製作後交給我簽
　　　　　名的，沒見過被告，也沒見過洪成德（原審卷第五十
  　　　　二頁反面至第五十六頁參照）等語，益證被告乃以自
　　　　　己名義，為陳良民購買德卿公司，且所有董事、監察
　　　　　人、股東之身分資料均為陳良民交予被告辦理變更登
　　　　　記，被告關於陳良民以二十五萬元（包括給付張伊茹
  　　　　之酬勞）代價購買德卿公司部分之陳述，應屬事實。
　　（六）被告前於九十年七月十二日以一百二十萬元之代價，
　　　　　向原股東王治中買下「八旗國際股份有限公司」之股
　　　　　權及公司實際經營權後，幫助他人逃漏稅捐之行為，
　　　　　經臺灣臺中地方法院九十二年訴緝字第三七九號判決
　　　　　判處有期徒刑五月，先後經臺灣高等法院臺中分院及
　　　　　最高法院判決駁回上訴而確定。其於該案中亦辯稱：
　　　　　那是陳良民的公司，我是購買八旗公司的股份，是王
　　　　　治中賣我的，於一個月內我就將全部股份轉給陳良民
  　　　　，因當時我沒有錢支付，我們有辦理移轉登記，負責
　　　　　人沒有變，他做沒多久就轉給陳良民了，是他們二人
　　　　　合作的，我是退出的等語，與其於原審之辯解幾乎如
　　　　　出一轍；況其於原審審理時自承曾介紹陳良民向張伊
　　　　　茹購入六家公司，陳良民本身亦有三十多家公司，且
　　　　　都是找人頭（原審卷第一百三十九頁反面、第一百四
　　　　　十頁、第一百四十一頁）等語，足認被告對於陳良民
　　　　　不斷收購公司之異常行為已習以為常，而陳良民未經
　　　　  本人同意而提供他人身分資料登記為董事或股東之犯
　　　　　行，實不違反其本意，其主觀上確有與陳良民共同偽
　　　　　造並行使私文書之不確定故意。本案證據明確，被告
　　　　　犯行洵堪認定，應依法論科。
三、查被告行為後，刑法部分條文業於九十四年二月二日經總統
    以華總一義字第０九四０００一四九０一號令修正公布，並
    自九十五年七月一日起生效施行（下稱現行刑法）；復參酌
    最高法院九十五年五月二十三日第八次刑事庭會議決議意旨
    ，現行刑法第二條第一項之規定，係規範行為後法律變更所
    生新舊法律比較適用之準據法，於現行刑法施行後，應適用
    現行刑法第二條第一項之規定，為「從舊從輕」之比較；又
    比較時應就罪刑有關之共犯、未遂犯、想像競合犯、牽連犯
    、連續犯、結合犯，以及累犯加重、自首減輕暨其他法定加
    減原因（如身分加減）與加減例等一切情形，綜其全部罪刑
    之結果而為比較。次查：
    （一）修正後刑法第四十七條雖增定第二項，並將第一項修
          正為受徒刑之執行完畢，或一部之執行而赦免後，五
          年以內「故意」再犯有期徒刑以上之罪者，為累犯，
          然因被告本案犯行屬故意犯罪，無論依據修正前後之
          規定，均將成立累犯，亦即修正後之規定並未較有利
          於被告。
    （二）被告犯罪後，刑法第四十一條先於九十年一月四日修
          正，其第一條前段為「犯最重本刑為五年以下有期徒
          刑以下之刑之罪，而受六月以下有期徒刑或拘役之宣
          告，因身體、教育、職業、家庭之關係或其他正當事
          由，執行顯有困難者，得以一元以上三元以下折算一
          日，易科罰金。」，並於同年月十日公佈施行，於同
          年月十二日生效；再依斯時有效施行之罰金罰鍰提高
          標準條例第二條前段規定（業於九十五年五月十七日
          經總統以華總一義字第０九五０００六九七九一號令
          修正公布刪除，並自九十五年七月一日起生效），依
          刑法第四十一條易科罰金者，就其原定數額提高為一
          百倍折算一日，則本件被告行為時之刑法、九十年一
          月十日修正後刑法，及罰金罰鍰提高標準條例關於易
          科罰金折算標準之規定，係以銀元三百元折算一日，
          經折算為新臺幣後，應以新臺幣九百元折算一日。而
          現行刑法第四十一條第一項前段規定：「犯最重本刑
          為五年以下有期徒刑以下之刑之罪，而受六個月以下
          有期徒刑或拘役之宣告者，得以新臺幣一千元、二千
          元或三千元折算一日，易科罰金。」，經比較修正前
          、後關於易科罰金折算標準之規定，以修正前（即九
          十年一月十日修正）刑法第四十一條第一項前段及修
          正前罰金罰鍰提高標準條例第二條前段規定，較有利
          於行為人。
　　是經整體綜合比較全部罪刑之結果，以九十五年七月一日生
　  效施行前之刑法規定，較有利於被告，依現行刑法第二條第
    一項前段規定，自應適用被告行為時之法律即修正前之刑法
    規定。
四、故核告所為，係犯刑法第二百十六條、第二百十條行使偽造
    私文書罪。其偽造署押、印章、印文等行為，為偽造私文書
    之階段行為；其偽造私文書後復持以行使，其偽造之低度行
    為應為行使之高度行為吸收，均不另論罪。被告利用不知情
    之張伊茹代為辦理變更登記之各項手續，製作內容不實之文
    件提出於主管機關，為間接正犯。至張伊茹先後多次書寫林
    雲卿、何玉、辛向華、高堅凱等人姓名及代刻印章、蓋用
    印文之行為，均為申請八十九年五月十八日該次變更登記而
    於短時間內先後於同一場所為，依一般社會觀念言，此數次
    行為並無時間中斷，事實上有不可分離之密接關係，應為一
    個行為之持續動作，屬接續犯。又舊刑法第二十八規定「二
    人以上共同實施犯罪之行為者，皆為正犯」，新刑法第二十
    八條則規定「二人以上共同實行犯罪之行為者，皆為正犯」
    ，揆諸本條之修正理由係為釐清陰謀共同正犯、預備共同正
    犯是否合乎正犯之要件，而本案被告之犯行既屬實行犯罪行
    為之正犯，並無比較新舊刑法之問題，應適用現行刑法之規
    定。被告與陳良民就上述行為間既有犯意聯絡及行為分擔，
　　為共同正犯。
五、原審詳加調查，認被告罪證明確，引用刑法第二條第一項，
    修正前刑法第二十八條（應適用現行刑法第二十八條，惟其
    結果並無二致）、刑法第二百十六條、第二百十條、修正前
    刑法第四十一條第一項前段、第四十七條，修正前罰金罰鍰
    提高標準條例第二條，現行法規所定貨幣單位折算新臺幣條
    例第二條之規定，並審酌共犯陳良民涉及之相關案件，均以
    收購公司之方式，幫助他人以不正方法逃漏稅捐，使國家損
　　失大量稅收，被告協助陳良民遂行上述犯行，犯後亦無悔意
　  ，原應從重量刑；惟念及其就本件偽造文書犯行並非主導者
    ，且僅參與第一次變更登記之申請等一切情狀，量處有期徒
    刑六月，並依修正前刑法第四十一條第一項諭知易科罰金之
    折算標準。另說明未扣案如附表所示之文件，為供被告偽造
    私文書及行使偽造私文書所用之物，已經被告行使而提出於
    臺北市建設局，非屬被告所有，雖不得諭知沒收，惟其等文
    件上「林雲卿」、「何玉」、「辛向華」、「高鄉義」等
    印文、署押及被告盜刻之印章，不問屬於犯人與否，均依刑
    法第二百十九條規定沒收。其認事用法並無不當，量刑亦屬
    妥適。被告未具理由上訴否認犯罪，依諸前揭說明，其上訴
    並無理由，應駁回之。
六、德卿公司於八十九年七月十七日申請將董事變更為林雲卿、
    莊應宗，監察人改為何玉，同年八月十日核准變更登記，
    及九十年三月十六日申請將董事長變更為瞿秀銓，同年三月
    二十九日核准變更登記二次變更登記既非張伊茹所辦理，且
    被告於取得德卿公司所有權後，隨即出售予陳良民等情已詳
    述於前，自難認定該二次變更登記所需文件亦為被告偽造，
    此部分不能證明被告犯罪，本應為無罪之判決，惟公訴意旨
    認此部分與前揭論罪科刑部分為連續犯，有裁判上一罪之不
    可分關係，爰不另為無罪之諭知。
七、被告經合法傳喚，無正當理由不到庭，爰不待其陳述，逕行
    判決。
據上論斷，應依刑事訴訟法第三百七十一條、第三百六十八條，
判決如主文。
本案經檢察官林炳雄到庭執行職務。
中　　華　　民　　國　　96　　年　　4 　　月　　3 　　日
                  刑事第四庭  審判長法  官  蔡秀雄
                                    法  官  陳國文
                                    法  官  鄭水銓
以上正本證明與原本無異。
如不服本判決，應於收受送達後十日內向本院提出上訴書狀，其
未敘述上訴之理由者，並得於提起上訴後十日內向本院補提理由
書狀（均須按他造當事人之人數附繕本）。
                                    書記官  劉貞達
中　　華　　民　　國　　96　　年　　4 　　月　　9 　　日
附錄本案論罪科刑法條全文－
刑法第二百十條：
偽造、變造私文書，足以生損害於公眾或他人者，處五年以下有
期徒刑。
刑法第二百十六條：
行使第二百十條至第二百十五條之文書者，依偽造、變造文書或
登載不實事項或使登載不實事項之規定處斷。
附表：應沒收之物
一、「林雲卿」、「何玉」、「辛向華」、「高鄉義」四人之
    印章共四個。
二、德卿機械股份有限公司民國八十七年十一月十六日章程後方
 　 全體發起人欄內「林雲卿」、「辛向華」、「高鄉義」之印
    文共三枚。
三、德卿機械股份有限公司民國八十九年三月二十二日董事會議
    事錄二張，各張中紀錄項下「辛向華」之印文共二枚。
四、德卿機械股份有限公司民國八十九年三月二十二日變更登記
    申請書中董事項下「林雲卿」、「辛向華」之印文共二枚。
